最高法院刑事判決                              九十一年度台上字第二四八四號
    上  訴  人  甲○○
右上訴人因擄人勒贖案件，不服台灣高等法院高雄分院中華民國九十年十月十六日第
二審更審判決（八十九年度上重更(一)字第一六號，起訴案號：台灣屏東地方法院檢察
署八十七年度偵字第五一一、一六三八號），提起上訴，本院判決如左：
    主  文
原判決撤銷，發回台灣高等法院高雄分院。
    理  由
本件原判決認定上訴人甲○○有違反麻醉藥品管理條例、竊盜、槍砲彈藥刀械管制條
例等案件，經判處有期徒刑九年十月，送執行後於民國八十五年四月二十三日假釋，
假釋中仍不知悔改，竟與獄中認識之張連興、洪榮華、張宏年（分由台灣嘉義地方法
院、台灣高等法院台中分院審理中）共同未經許可，持張連興先前為防身向他人購買
之手槍及子彈，意圖為自己不法所有，基於意圖擄人勒贖之概括犯意及犯意聯絡，先
後擄人勒贖多次，詳如下述（一）、八十六年十月二十九日下午二時許，上訴人駕駛
張連興提供之白色賓士自小客車搭載張連興、洪榮華，並由張連興提供槍枝及預備膠
帶等工具，同至高雄縣岡山鎮○○路，見陳明智駕駛牌號ＳＵ｜六三六六號賓士自小
客車，乃鎖定為下手目標，自後跟蹤尾隨至該路段無人處，即超前將陳明智所駕駛車
輛攔下，三人分持手槍進入陳明智車內，將陳明智押至後座，並以預備之膠帶綑綁陳
明智之手腳及矇住其口眼，喝令陳明智籌付贖款新台幣（下同）二千萬元後放人，並
將陳明智載至附近墓地等候交付贖款消息，惟因陳明智無法籌得贖款而未遂；上訴人
、張連興、洪榮華乃將陳明智公事包內之現金二十二萬四千元取走後，將陳明智人車
棄置在高雄縣燕巢鄉○○路後逃逸。（二）八十六年十一月四日下午一時許，上訴人
、張連興與洪榮華三人駕駛ＢＭＷ黑色自小客車，至台南縣關廟鄉龜洞村「南一高爾
夫球場」停車場，搜尋下手目標，見余順榮駕駛牌號Ｊ三｜五○八八號自小客車至其
等車輛右側停放，認有機可趁，乃由張連興、洪榮華分持手槍，強行進入余順榮車內
，將余順榮押至後座，亦以膠帶綑綁其雙手及矇住雙眼，再由上訴人將該車駛離球場
，張連興則駕駛原車尾隨，至附近小路旁，上訴人將車停妥後，張連興乃進入該車，
並與洪榮華至後座，喝令余順榮籌付贖款一百萬元，余順榮即以購買土地急需頭期款
為由，聯絡其妻備妥現金，並約定在余順榮住處取款，其等三人於車行途中，將余順
榮掛戴之勞力士手錶一支（價值約三十萬元）、黑色皮夾（內有現金三萬元、行動電
話二支、信用卡三張、提款卡一張、身分證及駕照、行照等物）強行取走。嗣至余順
榮住處附近巷口，自余順榮妻處取得贖款一百萬元後，將余順榮押至台南縣仁德鄉○
○路○段三九三巷底釋放。（三）八十六年十一月七日下午五時三十分許，上訴人、
張連興、洪榮華同往台南縣後壁鄉頂安村二二一號張榮達經營之偉祥工程股份有限公
司，向張榮達佯稱欲購買合成屋、看工地為由，擬將張榮達誘出後趁機擄人勒贖，適
張榮達另有他事，遂約定隔天再談，翌日上午十時三十分許，上訴人駕駛黑色ＢＭＷ
自小客車，赴偉祥工程股份有限公司，表明欲偕張榮達前往工地，張榮達不疑，即駕
駛其所有自小客車隨同外出，二人分駕車輛，車行至台南縣柳營鄉八翁村酪農區東東
牧場北方約一五○公尺處，張連興及洪榮華已在該處等候，並以該處路窄為由，騙使
張榮達坐上上訴人所駕車輛，張連興及洪榮華旋即取出手槍，威嚇張榮達籌款五千萬
元交付，張榮達以無資力為由未予同意，張連興乃以手槍毆傷張榮達頭部（傷害部分
未據告訴），又以膠帶矇住其雙眼及綑綁雙手，強取張榮達之皮包內之現金八千元、
身分證、汽車駕照、信用卡等物及行動電話一支，張榮達恐再遭毆打，同意以行動電
話聯絡其妻籌款一百萬元交付，並約定至其住處取款，當日上午十一時十分許，上訴
人駕車取款途中，行經台南縣新營市○○路左轉新進路二段，張榮達趁隙以腳踢開後
座左側玻璃車門後逃離，上訴人等人見狀遂駕車往高速公路方向逃逸。（四）八十六
年十一月二十六日上午七時許，張連興打電話與高忠國，佯稱其在台東縣卑南鄉太平
地區興建別墅，擬委託高忠國經營之砂石場載運預伴混凝土，邀約高忠國於當日上午
八時許，至台東市太平國民小學前洽談，高忠國準時抵達後，張連興即以路況不佳為
由，要求高忠國換乘張連興等人所駕車輛，高忠國不疑，甫上車即遭上訴人、張連興
、洪榮華三人分持奧地利製九○制式手槍、美製貝瑞塔九二制式手槍、美製貝瑞塔點
二五制式手槍各一支抵住，要求高忠國籌付贖款一億元，並當場強取高忠國掛戴之勞
力士手錶、鑽戒各一支，及現金八千元、身分證、行車執照、信用卡二張等物，復以
膠帶矇住高忠國口、眼及綑綁手腳，將高忠國載至台東縣利嘉溪旁，令高忠國以行動
電話向友人籌錢，惟因高忠國僅能籌得八十萬元，引起張連興等人之不滿，即持手槍
毆打高忠國頭部及右大腿成傷（傷害部分未據告訴），復令其打電話騙使其妻自住處
外出，再強押高忠國返回台東市○○里○○街三十二號住處，進入屋內搜刮財物未獲
，再將高忠國載出，嗣高忠國因飲用上訴人等人提供摻有安眠藥之礦泉水後即不省人
事，上訴人等人乃將高忠國載至某甘蔗園內，移入其所有之賓士車內後逃逸，嗣於八
十七年二月十日，為警循線查獲張連興持有之上開奧地利九○制式手槍一支。（五）
八十六年十一月三十日下午一時三十分許，上訴人、張連興、洪榮華三人駕駛賓士自
小客車，至台中縣豐原市中正公園，見蔡欽呈偕二子在公園內遊玩，蔡欽呈一人步行
至路旁之際，即由洪榮華持槍強押蔡欽呈進入車後座，由張連興持槍喝令蔡欽呈籌付
贖款一百萬元，蔡欽呈擔心其二子無人照看，乃要求張連興等人先讓其安置兒子，嗣
蔡欽呈將二子亦帶上車後，即開車繞行市區，惟蔡欽呈稱無法籌得款項，僅住處尚有
十萬元生活費，上訴人等人乃載其父子三人返回豐原市○○路六○七號住處，取得十
萬元後始離去。（六）八十七年一月六日下午八時十分許，上訴人、張連興、洪榮華
及張宏年駕駛黑色賓士自小客車，行經屏東市○○路四四○之一號九洲汽車公司，見
邱有福站立門口，即由洪榮華、張連興分持手槍將邱有福強押上車，載至屏東市○○
○街二四九號張連興承租之房屋，以膠帶矇住邱有福之口眼部，並綑綁其雙手，又以
手槍及徒手毆打邱有福，使邱有福心生畏懼，再喝令其籌付贖款一千萬元，經邱有福
苦苦哀求，准將贖金降為三百萬元，翌日，邱有福即以電話向友人陳俊元借得三百萬
元，並約定當日中午在屏東縣萬丹鄉社皮村信用合作社交錢，上訴人、洪榮華乃駕車
至約定地點，並自陳俊元處取得贖款後，又將邱有福載返屏東市○○○街二四九號住
處，迄同年月八日下午七時許，始將邱有福載至屏東市頭前溪某甘蔗園內釋放。（七
）八十七年一月十六日四時三十分許，上訴人、張連興、張宏年三人駕駛白色ＢＭＷ
自小客車，在屏東縣東港鎮沿路搜尋下手目標，至當日上午五時許，在東港鎮○○里
○○路某土地公廟旁之產業道路上，見吳永基駕駛牌號Ｐ４｜七七七八號（嗣改為Ｓ
八｜○○○一號）賓士自用小客車，乃鎖定其為下手目標，自後超前攔下吳永基之車
輛，並由張連興、洪榮華分持手槍強行進入吳永基車內，命吳永基移至後座，雙手抱
頭低臥，並令其籌付一千萬元贖款，否則將予殺害，嗣雙方討價還價後，以二百萬元
達成協議，張連興乃將吳永基釋放返家準備贖款，並約定以吳永基所有之00000
0000號行動電話及000000000號呼叫器為聯絡工具；當日下午三時許，
張連興通知吳永基攜帶贖款至屏東市○○路屏東機場附近某處交付，並命上訴人攜帶
美製貝瑞塔九二制式手槍一支騎乘林文亮所有ＰＦＶ｜四七三號機車前往取贖，張連
興本人則在屏東市○○路三二六巷四十六弄六十六號林文亮住處遙控指揮，嗣因吳永
基報警處理，上訴人赴約取款時，發覺吳永基所駕車輛內有警方人員持槍隨同，乃騎
機車掉頭逃逸，為吳永基所駕駛車輛撞倒，上訴人則快跑至屏東市○○路三二六巷四
十六弄附近，經警自後追捕，仍持槍作射擊狀，經警連開五槍始將其制伏，並扣得上
訴人持有之美製貝瑞塔九二制式手槍一支，上訴人於押中，先後於同年二月十二日
下午五時二十分許及八十七年七月八日上午十時四十分許，帶警分別在屏東市大同國
民中學後圍牆外面草堆中，及台南縣歸仁鄉○○村○○○街旁農田，查扣改造四五手
槍一把（含彈匣一個）、子彈二顆，及仿奧地利製之改造九○手槍一支（含彈匣一個
）、子彈二顆等情，因而撤銷第一審關於上訴人部分之判決，改判論處上訴人共同連
續意圖勒贖而擄人罪刑（無期徒刑），固非無見。
惟查(一)有罪判決書之事實一欄，為判斷其適用法令當否之準據，法院應依職權將與論
罪科刑有關之事實，翔實記載，然後於理由內逐一說明憑以認定之證據，並使事實認
定與理由說明，互相適合，方為合法。倘若事實認定與理由說明，不相一致，或事實
欄或理由欄內之記載前後齟齬，按諸刑事訴訟法第三百七十九條第十四款後段規定，
自屬判決理由矛盾之當然違背法令。查原判決事實欄一、（四）載明警方曾於八十七
年二月十日查扣張連興持有之奧地利九○制式手槍一支，但原判決附表四載明張連
興持有之奧地利九○制式手槍一支未經扣押等語，其事實記載前後矛盾，自非適法。
(二)又原判決理由四載明上訴人有多項前科，假釋中復犯罪，多次結夥持槍擄人勒贖鉅
款，強取他人財物，危害社會治安，情節重大，惡性非輕等語，但理由三又明上訴
人犯罪情節尚非不可憫恕，而依刑法第五十九條規定減輕其刑，其理由說明，相互齟
齬，併有可議。(三)刑法上之擄人勒贖罪，係以「意圖勒贖而擄人」為構成要件，其犯
罪方法係將被害人置於行為人實力支配之下，予以脅迫，其犯罪之目的行為，係向被
害人或其關係人勒索財物；因此擄人勒贖罪本質上為妨害自由與強盜罪之結合；在形
式上則為妨害自由與恐嚇罪之結合。擄人勒贖行為一經實現，犯罪即屬既遂，至被害
人之自由回復以前，其犯罪行為均在繼續進行中，在犯罪行為終了前，若基於擄人勒
贖之單一或概括犯意，先後向被害人或其關係人不法取得財物之多數行為，自均應吸
收於擄人勒贖之犯罪中而論以擄人勒贖一罪。但若行為人於擄人勒贖外，另行起意別
有犯罪行為，如侵入事主家中，而有強盜行為，其間苟無方法結果之關係，則應併為
論罪。原判決事實一、（四）認定上訴人與張連興、洪榮華於八十六年十一月二十六
日上午八時許，共同意圖勒贖而擄走被害人高忠國後，令高忠國以行動電話向友人籌
錢，高忠國稱僅能籌得八十萬元，引起上訴人等不滿，即持手槍予以毆打，復令高忠
國打電話騙使其妻自住處外出後，強押高忠國返回其台東縣台東市○○里○○街三十
二號住處，進入屋內搜刮財物未獲等情；如果非虛，則上訴人等於此次擄人勒贖行為
外，是否另行起意別有侵入被害人家中，以強暴脅迫致使高忠國不能抗拒而取其財物
未遂之強盜未遂犯行？該行為與其等擄人勒贖行為間究係方法結果之牽連關係？抑或
已吸收於擄人勒贖之犯罪中？其侵入住宅部分有無合法告訴？原審未詳予查究勾稽，
即率認上訴人等該侵入高忠國家中搜刮財物未遂之犯行亦吸收於擄人勒贖之犯罪中云
云，亦嫌速斷，前次發回意旨已予指明，原審仍未加調查說明，自非妥適。(四)擄人勒
贖罪既遂、未遂之區別，應以被擄人已否置於行為人實力支配之下為準，與是否得贖
無關，因本罪行為重在擄人非在得財，原判決事實欄一、（一）載明上訴人為勒贖而
將被害人陳明智押上車後，以預備之膠帶綑綁陳明智之手腳及矇住其口、眼，喝令被
害人籌款一千萬元，惟因陳明智無法籌得贖款而未遂，似以本罪之既遂、未遂係以贖
款之得手與否為準，其法律之適用，似有研求之餘地。(五)原判決明上訴人用以綁架
高忠國所用之槍枝，除扣案之美國貝瑞塔九二制式手槍外，尚有如原判決附表四所示
未扣案之奧地利九○制式手槍一支，美國貝瑞塔點二五制式手槍一支，但該二手槍既
未經查扣，亦未曾送鑑定，原判決未說明憑以認定之證據，遽認該等槍枝為制式手槍
，自有理由不備之違誤。上訴意旨指摘原判決不當，尚非全無理由，應認仍有撤銷發
回更審之原因。至原判決理由五不另為無罪之諭知部分，因公訴人認與前揭論罪科刑
部分，有裁判上一罪之關係，爰一併發回。又懲治盜匪條例業經總統於九十一年一月
三十日公布廢止，同日公布修正刑法第三百二十八條、第三百三十條至第三百三十二
條、第三百四十七條、第三百四十八條，依刑法第二條第一項規定，並參酌本院二十
五年上字第二六七號、二十八年上字第二三九七號、五十一年上字第二一七九號判例
意旨，自應就上訴人行為時有效之懲治盜匪條例與裁判時之修正後刑法比較適用，案
經發回，併予指明。
據上論結，應依刑事訴訟法第三百九十七條、第四百零一條，判決如主文。
中      華      民      國    九十一    年      五      月      二      日
                              最高法院刑事第八庭
                                  審判長法官  莊  登  照
                                        法官  洪  明  輝
                                        法官  黃  一  鑫
                                        法官  魏  新  和
                                        法官  林  秀  夫
      右正本證明與原本無異
                                              書  記  官
中      華      民      國    九十一    年      五      月      七      日
